臺灣高等法院民事判決　　　　　　　九十二年度上易字第一七一號
　　上　訴　人　立山營造事業股份有限公司
　　法定代理人　張清忠
　　訴訟代理人　邱創舜律師
　　被 上訴 人　嶺先企業有限公司
　　法定代理人　劉發津
　　訴訟代理人　劉燕女
　　　　　　　　林明正律師
　　複 代理 人　陳明宗律師
　　　　　　　　黃育勳律師
　　　　　　　　王麗仁律師
　　　　　　　　吳忠勇律師
右當事人間請求給付工程款事件，上訴人對於中華民國九十二年一月十三日臺灣臺北
地方法院九十一年度訴字第五五四四號第一審判決提起上訴，本院於中華民國九十三
年十二月八日言詞辯論終結，判決如下：
    主      文
上訴駁回。
第二審訴訟費用由上訴人負擔。
    事實及理由
一、本件上訴人之法定代理人原為李龍能，於民國九十二年十二月二十九日變更為張
    清忠，有臺北市政府九十二年十二月二十九日建商字第○九二二七○一二六一○
    號函，及上訴人公司變更登記表在卷可憑（見本院卷二第十九至二一頁），張清
    忠於九十三年六月二十五日以書狀聲明承受訴訟（見本院卷二第十八頁之爭點整
    理狀），核與民事訴訟法第一百七十五條第一項之規定相符，應予准許。
二、按訴之追加，非經他造同意，不得為之，但民事訴訟法第二百五十五條第一項第
    二款至第六款情形，不在此限，同法第四百四十六條第一項定有明文。本件被上
    訴人原係依據兩造於八十九年十一月三十日簽訂之工程合約書（下稱系爭工程契
    約），及九十年十一月九日和解契約之法律關係提起本件訴訟（見原審卷第四至
    五頁之起訴狀、第四十頁之九十一年十一月十三日之言詞辯論筆錄、第四六頁之
    九十一年十二月二日言詞辯論筆錄、第七六頁之九十一年十二月三十日言詞辯論
    筆錄），嗣於本院追加不當得利之法律關係（見本院卷一第一八三頁之九十二年
    十二月二十五日答辯(三)狀）而為請求，雖上訴人不同意被上訴人上開訴之追加（
    見本院卷一第一九○頁之九十二年十二月三十一日辯論意旨狀），惟該訴之追加
    之事實，與被上訴人原先之請求事實，均係有關被上訴人主張其已完成台北縣三
    重市集美國小第二期校舍新建工程之伸縮縫工程（下稱系爭工程），請求上訴人
    給付其系爭工程款之同一基礎事實，核與民事訴訟法第二百五十五條第一項第二
    款規定之情形相符，依前揭規定，自應予准許。（有關本件被上訴人依系爭工程
    契約，主張上訴人應給付如其訴之聲明所述之金額部分，是否屬於訴之追加部分
    ，詳後述七之（一）第２項之說明。）
三、本件被上訴人主張：兩造於八十九年十一月三十日簽定系爭工程契約，約定由被
    上訴人施作系爭工程，被上訴人已依約施作完成，並經上訴人驗收無訛；然上訴
    人尚積欠工程款五十五萬五千元，履經被上訴人催索，仍遲未給付，嗣兩造及訴
    外人顏伯卿乃於九十年十一月九日簽定和解契約（下稱系爭和解契約），由上訴
    人保證在該和解契約簽立後二個月內即給付系爭工程款，惟其仍未給付，爰依上
    述系爭工程合約及系爭和解契約第四條之約定，請求上訴人給付被上訴人系爭工
    程款五十五萬五千元，及自本件起訴狀繕本送達翌日即九十一年十月二十二日起
    至清償日止，按週年利率百分之五計算之利息，並於本院追加依不當得利之法律
    關係，請求擇一為有利於被上訴人之判決。
四、上訴人則辯以：其不同意被上訴人之訴之追加。兩造簽定之系爭和解契約，已經
    被上訴人撤銷意思表示，並已送達予上訴人，且經其表示同意，兩造真意自屬合
    意解除該和解契約。而系爭工程契約，上訴人及原法定代理人李龍能之印文，與
    系爭和解契約上之印文並不相同，係顏伯卿偽刻該印章後，偽造上訴人名義簽訂
    者，上訴人否認系爭工程契約之真正。另上訴人亦未對被上訴人有表示授與顏伯
    卿代理權之行為，亦不知顏伯卿偽造上訴人名義與被上訴人簽立系爭工程契約之
    情，自無負表現代理人責任可言。上訴人未曾支付承攬報酬與被上訴人，被上訴
    人以其所開立之統一發票主張兩造間之承攬關係，自有未當，再其所出具之工料
    估驗請款單均係向訴外人正昇營造廠有限公司具領，足認兩造間並無工程承攬關
    係存在，上訴人於九十一年十二月九日自台北縣政府領取五百三十三萬七千七百
    六十一元之工程款，因被上訴人於九十一年九月十八日之假扣押執行，致其受有
    擬標工程百分之五利潤及營利虧損之損失等語。
五、本件經原法院判決上訴人應給付被上訴人五十五萬五千元及自九十一年十月二十
    二日起至清償日止，按週年利率百分之五計算之利息，上訴人提起上訴，聲明為
    ：(一)原判決廢棄。(二)右開廢棄部分，被上訴人在第一審之訴及假執行之聲請均駁
    回。被上訴人則聲明：上訴駁回。
六、經查：兩造及顏伯卿於九十年十一月九日簽定系爭和解契約之事實，有系爭和解
    契約書（見原審卷第二四至二五頁）可憑，並與被上訴人同屬承作系爭工程之廠
    商即蘭滋達企業公司負責人沈國乾於原審審理時到庭證述之內容相符（見原審卷
    第三八至四十頁之九十一年十一月十三日言詞辯論筆錄），且為上訴人所不爭執
    （原審卷第十三頁之九十一年十月三十日之言詞辯論筆錄），堪信此部分之事實
    為真正。
七、本件經本院於九十三年七月十四日與兩造整理並協議簡化之爭點為：（見本院卷
    二第二四頁之準備程序筆錄）
（一）程序方面：
  １、被上訴人得否於本院追加民法第一百七十九條不當得利之法律關係？
  ２、被上訴人得否於本院提出兩造間有默示系爭工程契約存在之新攻擊方法？
（二）實體方面：
  １、系爭和解契約是否已合意解除？如未解除，上訴人應否依該和解契約負付款之
      責？
  ２、兩造間有無系爭工程契約存在？
    (1)系爭工程契約之上訴人公司大小章是否真正？
    (2)上訴人應否負表見代理之責？
    (3)如認被上訴人得於本院提出兩造間有默示系爭工程契約存在之新攻擊方法，則
      兩造間是否有默示系爭工程契約存在？
  ３、如認被上訴人得於本院追加民法第一百七十九條不當得利之法律關係，則被上
      訴人得否依該規定請求上訴人給付如其聲明所示之金額？
    茲分述之如下：
（一）程序方面：
  １、被上訴人得否於本院追加民法第一百七十九條不當得利之法律關係？
      被上訴人於本院追加不當得利之法律關係（見本院卷一第一八三頁之九十二年
      十二月二十五日答辯(三)狀），上訴人雖不同意（見本院卷一第一九○頁之九十
      二年十二月三十一日辯論意旨狀），惟該訴之追加，與被上訴人原先請求之事
      實，均係就有關系爭工程，請求上訴人給付工程款之同一基礎事實，核與民事
      訴訟法第二百五十五條第一項第二款規定之情形相符，已如前開二之所述，應
      予准許。
  ２、被上訴人得否於本院提出兩造間有默示系爭工程契約存在之新攻擊方法？
    (1)被上訴人於原審係依系爭工程契約，及系爭和解契約之法律關係提起本件訴訟
      ，有起訴狀及原審之言詞辯論筆錄可憑（見原審卷第四至五頁之起訴狀、第四
      十頁之九十一年十一月十三日之言詞辯論筆錄、第四六頁之九十一年十二月二
      日言詞辯論筆錄）。而於九十一年十二月三十日言詞辯論時，被上訴人雖有主
      張：「訴訟標的還是依照和解協議書請求」等語（原審卷第七六頁），然該主
      張顯係因被上訴人於原審審理時之同年月十六日言詞辯論期日，兩造曾有同意
      ：「九十一年十一月九日和解協議書不生效力」等語（原審卷第六五頁之九十
      一年十二月十六日言詞辯論筆錄），被上訴人為表示其已撤回系爭和解契約係
      受詐欺之主張，乃因之表示其仍有依系爭和解契約之法律關係為主張之意，與
      被上訴人原有依系爭工程契約之主張，迥為二事，尚難僅因上述「訴訟標的還
      是依照和解協議書請求」之語，即解釋被上訴人於原審有撤回依系爭工程契約
      為主張之意思表示，是被上訴人就有關依系爭工程契約之主張部分，並無所謂
      訴訟標的追加之問題，合先敘明。
    (2)按「當事人不得提出新攻擊或防禦方法。但有下列情形之一者，不在此限：一
      、因第一審法院違背法令致未能提出者。二、事實發生於第一審法院言詞辯論
      終結後者。三、對於在第一審已提出之攻擊或防禦方法為補充者。四、事實於
      法院已顯著或為其職務上所已知或應依職權調查證據者。五、其他非可歸責於
      當事人之事由，致未能於第一審提出者。六、如不許其提出顯失公平者。」民
      事訴訟法第四百四十七條第一項定有明文。查被上訴人於原審雖曾提出以系爭
      契約為其請求上訴人給付系爭工程款之訴訟標的之一，惟於攻擊方法並未主張
      兩造間有所謂之「默示工程契約」，顯係於本院始提出之新攻擊方法，然該攻
      擊方法係就其於第一審主張系爭契約存在之法律關係，所為攻擊方法之補充，
      核與上述民事訴訟法第四百四十七條第一項但書第三款之規定相符，應准其於
      本院提出。
（二）實體方面：
  １、系爭和解契約是否已合意解除？如未解除，上訴人應否依該和解契約負付款之
      責？茲分別述之如下：
    (1)系爭和解契約是否已合意解除部分：
    被上訴人主張：兩造及顏伯卿已於九十年十一月九日簽訂系爭和解契約，嗣被
      上訴人係就該和解契約辯論其效力，兩造間並無合意解除該和解契約等語。上
      訴人辯以：兩造於九十年十一月九日簽定之和解契約，已經被上訴人於原法院
      九十一年十一月十三日言詞辯論程序中表示撤銷（見原審卷第四○頁），並以
      同年十二月二日庭呈之民事準備書狀(一)暨聲請調查證據狀為撤銷上開和解契約
      之意思表示，送達予上訴人（原審卷第四九至五○頁），且經上訴人於原法院
      九十一年十二月十六日言詞辯論期日表示同意撤銷（見原審卷第六四頁），兩
      造自已合意解除系爭和解契約等語。
    按民事訴訟法第二百七十九條第一項規定：「當事人主張之事實，經他造於準
      備書狀內或言詞辯論時或在受命法官、受託法官前自認者，無庸舉證。」，同
      法第二百八十條第一項規定：「當事人對於他造主張之事實，於言詞辯論時不
      爭執者，視同自認。：：：」，足見，兩造得合意者應僅限於事實部分，至本
      諸事實認定如何適用法律及其法效果如何，則應由法院本於法律上之確信加以
      判斷，非當事人所得合意之範疇。
    經查：依原審九十一年十二月十六日言詞辯論筆錄，固有：「兩造同意九十年
      十一月九日和解協議書不生效力」等語（原審卷第六五頁），並經本院於九十
      二年五月二日勘驗上述期日之錄音內容屬實，有本院之勘驗筆錄可憑（本院卷
      一第八二至八三頁），又參諸被上訴人於上開期日前主張其係遭上訴人詐欺方
      簽立該和解協議書等語（原審卷第四○頁之言詞辯論筆錄、第四九至五二頁之
      民事準備書狀(一)暨聲請調查證據狀），而上訴人否認曾對被上訴人施行詐術等
      語（原審卷第六四頁），是上訴人對於被上訴人主張詐欺之事實，並未自認，
      足見，兩造合意之內容乃係系爭和解契約不生效力部分，並未對事實部分為合
      意，則揆諸上開說明，兩造間就系爭和解契約是否有效之合意，自不得拘束法
      院，應由本院本諸法律上之確信判斷之。再觀諸被上訴人嗣後仍主張依上開和
      解協議書訴請上訴人給付工程款等語，上訴人亦對被上訴人主張以和解協議書
      訴請其給付工程款乙節，表示不爭執（見原審卷第七六至七七頁之九十一年十
      二月三十日言詞辯論筆錄），亦可認兩造已合意解除其等於九十一年十二月十
      六日言詞辯論期日所為之上開合意，是尚難認系爭和解契約業已因兩造之合意
      而解除。準此。系爭和解契約既已成立，自應認為其已生效力。
    (2)系爭和解契約如未解除，上訴人應否依該和解契約負付款之責部分：
    按系爭和解契約第四條約定：「丙方（上訴人）保證向臺北縣政府領取該工程
      款約一千零八十萬元後三日內，優先通知乙方（被上訴人）領取現金五十五萬
      五千元及利息，不得以任何理由藉故拖延」、第二條約定：「甲方（顏伯卿）
      同意由丙方（上訴人）支付予乙方（被上訴人）前條所述工程款自九十年三月
      一日起按年息百分之五之利息至清償日止，該利息部份於乙方領取工程之同時
      一併計算」，有系爭和解契約在卷（原審卷第二四至二五頁）可參。
    經查：上訴人業已於九十一年十二月中旬向臺北縣政府領取系爭和解契約第四
      條所載之工程款，為上訴人所自認（原審卷第七七頁之九十一年十二月三十日
      言詞辯論筆錄），則依系爭和解契約第四條之約定，上訴人依約應於領取該款
      項後，三日內給付系爭工程款與被上訴人，上訴人迄未給付自已屆清償期，是
      被上訴人依系爭和解契約第四條之約定，自得訴請上訴人給付系爭工程款五十
      五萬五千元，再上訴人既已於九十一年十二月中旬領取系爭和解契約第四條所
      約定之工程款，上訴人自應於三日給付被上訴人依系爭和解協議書第二條約定
      計算之利息，上訴人依系爭契約第二條之約定，應給付自九十年三月一日起至
      清償日止，按週年利率百分之五計付之利息，被上訴人僅訴請上訴人給付自起
      訴狀繕本送達翌日即九十一年十月二十二日起至清償日止，按週年利率百分之
      五計算之利息，即無不合，應予准許。
  ２、至本件兩造協議其他之爭點，即有關兩造間有無系爭工程契約存在：(1)系爭工
      程契約之上訴人公司大小章是否真正？(2)上訴人應否負表見代理之責？(3)如認
      被上訴人得於本院提出兩造間有默示系爭工程契約存在之新攻擊方法，則兩造
      間是否有默示系爭工程契約存在？及如認被上訴人得於本院追加民法第一百七
      十九條不當得利之法律關係，則被上訴人得否依該規定請求上訴人給付如其聲
      明所示之金額部分：
      查本件被上訴人係依系爭工程合約、系爭和解契約第四條之約定，及不當得利
      之法律關係，請求擇一為有利於被上訴人之判決，顯係以單一之訴之聲明，主
      張二以上之訴訟標的，為重疊訴之合併（本院卷二第二五、二八頁），依最高
      法院七十一年台上字第二三八八號判例意旨所示：「此種型態之訴之合併，訴
      訟標的雖有數項，而僅有單一之聲明，法院應就原告所主張之數項標的逐一審
      判，如其中一項標的之請求為無理由時，仍須就他項標的之請求審判，若認其
      中一項請求為有理由，即可為原告勝訴之判決，就他項標的無須更為審判，法
      院如就數項標的同時判決，則為法所不許」，本院已認被上訴人依系爭和解
      契約第四條之約定請求，為有理由，即可為被上訴人勝訴之判決，就他項標的
      即被上訴人主張之系爭工程合約及不當得利法律關係，則無更為論述、審判之
      必要。
八、綜上所述，被上訴人本於系爭和解契約第四條之約定，訴請上訴人給付五十五萬
    五千元，及自起訴狀繕本送達翌日即九十一年十月二十二日起至清償日止，按週
    年利率百分之五計算之利息，為有理由，應予准許。原審判命上訴人如數給付，
    於法並無不合。上訴意旨指摘原判決不當，求予廢棄改判，為無理由，應予駁回
    。
九、本件事證已臻明確，兩造其餘之攻擊、防禦方法，核與判決結果不生影響，爰毋
    庸一一論述，併此敘明。
十、據上論結，本件上訴為無理由，依民事訴訟法第四百四十九條第一項、第七十八
    條，判決如主文。
中　　　華　　　民　　　國　　九十三　　年　　 十二　　 月　　二十二　　日
                              民事第十六庭
                                  審判長法  官  許  正  順
                                        法  官  翁  昭  蓉
                                        法  官  陳  邦  豪
正本係照原本作成。
不得上訴。
中　　　華　　　民　　　國　　九十三　　年　　 十二 　　月　　二十三　　日
　　　　　　　　　　　　　　　　　　　　書記官  張  淑  芬
